【裁判字號】    97,重訴,90
【裁判日期】    970425
【裁判案由】    撤銷贈與行為等
【裁判全文】
臺灣板橋地方法院民事判決              97年度重訴字第90號
原      告  第一商業銀行股份有限公司
法定代理人  甲○○
訴訟代理人  乙○○
被      告  丁○○
            丙○○○
上列當事人間請求撤銷贈與行為等事件，經本院於民國97年4 月
1日言詞辯論終結，判決如下：
    主  文
被告丁○○與丙○○○間就附表所列不動產，於民國九十六年三
月二十六日所為之贈與行為及民國九十六年四月三日所為之所有
權移轉登記行為，應予撤銷。
被告丙○○○應就前項附表所列不動產於民國九十六年四月三日
以夫妻贈與為登記原因所為之所有權移轉登記，應予塗銷。
訴訟費用由被告連帶負擔。
    事實及理由
一、本件原告起訴主張：
（一）借款人即訴外人昌宥企業有限公司（以下簡稱：昌宥公司
      ）於民國95年6 月9 日邀同被告丁○○為連帶保證人立具
      保證書、約定書，向原告借款1 筆新台幣（下同）3,000,
      000 元，並簽立借據1 紙，又於95年6 月16日邀同被告丁
      ○○為連帶保證人立具委任開發國內遠期信用狀契約，於
      95年9 月8 日向原告申請開發國內信用狀，金額3,840,00
      0 元。詎訴外人昌宥公司至96年3 月14日到期未清償，本
      金尚積欠6,840,000 元，屢經催討，均未置理，依約視為
      全部到期，被告丁○○依約為其連帶保證人，依法自應負
      連帶清償責任。原告乃對債務人即被告等人聲請法院核發
      支付命令在案（本院94年度促字第58569 號支付命令）。
      而被告丁○○為逃避前開債務，免受強制執行，竟於96年
      3 月26日將系爭坐落如附表所列之不動產，以夫妻贈與有
      夫妻關係之另一被告丙○○○，並於96年4 月3 日辦妥以
      「夫妻贈與」為原因之所有權移轉登記。
（二）按「債務人所為之無償行為，有害及債權者，債權人得聲
      請法院撤銷之」，民法第244 條第1 項定有明文。本件被
      告丁○○明知應履行對原告銀行之債務清償責任，惟竟不
      為履行而在96年3 月至96年4 月間，積極的減少其財產，
      減弱其清償力，致債權陷於清償不能或困難或遲延之狀態
      ；且債務人之財產為債權人債權之總擔保，因債務人無償
      行為，致減少責任財產，債權人自得聲請法院撤銷贈與行
      為並塗銷所有權移轉登記。爰依民法第244 條第1 項及第
      4 項，請求如訴之聲明所示。
（三）聲明：如主文所示。
二、被告則辯以：本件係因被告丁○○罹患癌症，故將如附表所
    列之不動產移轉予被告丙○○○等語資為抗辯。
三、本件原告主張訴外人昌宥公司於95年6 月9 日邀同被告丁○
    ○為連帶保證人立具保證書、約定書，向其借款3,000,00 0
    元，又於95年6 月16日邀同被告丁○○為連帶保證人立具委
    任開發國內遠期信用狀契約，於95年9 月8 日向其申請開發
    國內信用狀，金額3,840,000 元，詎訴外人昌宥公司至96年
    3 月14日到期未清償，本金尚積欠6,840,000 元，屢經催討
    ，均未置理，依約視為全部到期，被告丁○○依約為其連帶
    保證人，依法自應負連帶清償責任，而被告丁○○則於96年
    3 月26日將如附表所列之不動產，以夫妻贈與有夫妻關係之
    另一被告丙○○○，並於96年4 月3 日辦妥以「夫妻贈與」
    為原因之所有權移轉登記等語，業據提出保證書、約定書、
    借據、委任開發國內遠期信用狀契約、開發國內信用狀申請
    書、本院94年度促字第58569 號支付命令等影本各1 份及土
    地、建物登記謄本各1 份等件為證，被告對此亦不爭執，是
    原告此部分之主張，自堪信為真實。
四、按債務人所為之無償行為，有害及債權者，債權人得聲請法
    院撤銷之，民法第244 條第1 項定有明文。債權人依第一項
    或第二項之規定聲請法院撤銷時，得並聲請命受益人回復原
    狀，同條第四項亦有規定。又按連帶債務人對於債權人應各
    負全部給付之責，是在債務未受清償前，連帶債務人中一人
    所為之詐害債權行為，債權人自得對之依民法第244 條第1
    項、第2 項之規定撤銷之，至於其他連帶債務人有資力與否
    ，在所不問，亦有最高法院88年度台上字第1302號判決可資
    參照。經查：
（一）本件被告丁○○依序各於95年6 月9 日、同年月16日擔任
      訴外人昌宥公司之連帶保證人，訴外人昌宥公司至96年3
      月14日到期未清償，本金尚積欠6,840,000 元，訴外人昌
      宥公司與被告丁○○應連帶負全部清償之責。被告丁○○
      於96年3 月26日，以贈與為原因，將其名下所有系爭不動
      產移轉登記予被告丙○○○，自屬無償行為。
（二）次按民法第244 條第1 項規定，只須債務人所為之無償行
      為，有害及債權者，債權人得聲請法院撤銷之，並不以債
      務人或受益人於受益時亦知其情事者為限，始得撤銷。又
      所謂害及債權，係指因債務人之行為，致債權不能獲得滿
      足。申言之，因債務人之行為而致積極的減少財產，或消
      極的增加債務，因而使債權陷於清償不能、或困難、或遲
      延之狀態，即本條項所謂有害及債權之情形。則被告丁○
      ○將系爭不動產移轉登記予被告丙○○○，自有使原告之
      債權陷於不能滿足之狀態，是原告主張被告丁○○將系爭
      土地及建物無償贈與被告丙○○○之行為，有害及債權一
      節，自為可採。
五、從而，原告自知有撤銷原因時起1 年之除斥期間內，依民法
    第244 條第1 項之規定，訴請撤銷被告間就系爭不動產所為
    之無償贈與行為及所有權移轉行為，即屬有據。又上開贈與
    之債權、物權行為既經撤銷，則被告丙○○○就上開不動產
    所受之移轉登記即應予塗銷，回復為被告丁○○之名義，故
    原告依同法條第4 項規定請求被告丙○○○塗銷上開不動產
    移轉登記，為有理由，應予准許。
六、據上論結，本件原告之訴為有理由，依民事訴訟法第78條、
    第85條第1 項前段，判決如主文。
中    華    民    國    97    年    4     月    25    日
                  民事第三庭    法  官  邱靜琪
以上正本係照原本作成
如對本判決上訴，須於判決送達後20日內向本院提出上訴狀
中    華    民    國    97    年    4     月    25    日
                                書記官  白俊傑


司法院資訊處製作；財團法人民間司法改革基金會備份。
